【裁判字號】    90,台上,4186
【裁判日期】    900712
【裁判案由】    偽造文書
【裁判全文】
最高法院刑事判決                                九十年度台上字第四一八六號
    上  訴  人  甲○○
                乙○○
    共      同
    選任辯護人  柳聰賢律師
右上訴人等因偽造文書案件，不服台灣高等法院高雄分院中華民國八十八年四月二十
九日第二審判決（八十八年度上訴字第四六七號，起訴案號：台灣屏東地方法院檢察
署八十七年度偵字第二七三○號），提起上訴，本院判決如左：
    主  文
原判決撤銷，發回台灣高等法院高雄分院。
    理  由
本件原判決認定上訴人甲○○夥同其妻上訴人乙○○，明知渠等經濟狀況不佳，無法
過度舉債，乃共同意圖為自己不法之所有，利用吳泰忠（民國八十七年八月二日死亡
）於八十六年一月間，在屏東縣新園鄉○○村○○路二四五號之二住處，招攬民間互
助會不認識陳阿女之機會，偽冒陳阿女之名義，參加前揭互助會，並於同年三月廿四
日偽造陳婦署押及標息於投標單上參加投標為詐術，向會首提出行使，並因標息最高
而得標，藉以詐標會款新台幣（下同）四十七萬七千四百元，使其他活會會員均陷於
錯誤，交付扣除會息之會款，足以損害於陳阿女、吳泰忠及其他會員。甲○○夫妻自
八十六年十月起即拒付會款，經吳泰忠向陳阿女追討會款，始發現等情，因而撤銷第
一審諭知上訴人等無罪之判決，改判共同行使偽造私文書罪刑，固非無見。
惟查：（一）、原判決認定上訴人二人冒陳阿女名義參加上開互助會，並以陳阿女名
義投標，詐得四十七萬七千四百元，但究由二人共同出面冒名參加及標會，抑或推由
其中一人為之，二人如何有共同犯意之聯絡及行為之分擔，又該互助會每會之金額、
會員之人數、標息若干，原判決於事實中未明白認定，理由亦均未為說明，即認二人
係共同正犯，詐得上開金額，自有事實不明及理由不備之違法。（二）、依告訴人所
提出之互助會名單（偵查卷第三頁），上訴人甲○○亦是會員之一，而其於民事請求
給付會款事件中即稱，係上訴人乙○○以陳阿女名義跟會。另上訴人乙○○亦稱會是
其跟的，會首寫其名義，因先生經常跑船每次一年左右。而告訴人當日之訴訟代理人
，亦稱入會以先生名義，標會由其太太代標，而證人陳麗燕、伍雪英亦稱其等先生出
海捕漁，由其代標（偵查卷第十至十三頁）。上開證人所供如果非虛，上訴人等上開
所稱，尚非無稽，原判決就上開證據資料，均未予以說明，遽認上訴人等均係共同正
犯，自屬速斷。（三）、告訴人於偵查中稱，將得標款交給上訴人等，而其妻吳林蕊
於一審證稱，於八十七年二月前二會有時拿五千，有時拿一萬元（偵查卷第八頁反面
、一審卷第四十頁反面），何以陳阿女名義之互助會，非由陳阿女出面標會，告訴人
竟會同意，並將得標款交予上訴人等，又何以自入會始及得標後均由上訴人等繳款，
上訴人等稱告訴人亦知情，是否可採，原判決未為說明，亦屬理由不備。（四）、互
助會標單，因僅記載姓名及一定之金額，如徒憑該標單之內容觀之，殊不能明瞭其用
意何在，必須依習慣或特約，始足以表示該金額係標取會款之利息，該姓名係標取會
款之會員，而足以表示一定用意之證明，故該標單並非刑法第二百十條之私文書，而
係同法第二百二十條、第二百十條以文書論之私文書，原判決理由未說明係同法第二
百二十條之準文書，論結欄未引該法條，亦屬疏漏。以上諸端，或為上訴意旨所指摘
，或為本院得依職權調查之事項，應認原判決有撤銷發回之原因。
據上論結，應依刑事訴訟法第三百九十七條、第四百零一條，判決如主文。
中      華      民      國     九十     年      七      月     十二     日
                              最高法院刑事第二庭
                                  審判長法官  莊  來  成
                                        法官  謝  俊  雄
                                        法官  白  文  漳
                                        法官  蘇  振  堂
                                        法官  陳  世  雄
      右正本證明與原本無異
                                              書  記  官
中      華      民      國     九十     年      七      月     二十     日


司法院資訊處製作；財團法人民間司法改革基金會備份。
